【裁判字號】    97,訴,1131
【裁判日期】    971030
【裁判案由】    恐嚇
【裁判全文】
臺灣臺北地方法院刑事判決              97年度訴字第1131號
公  訴  人  臺灣臺北地方法院檢察署檢察官
被      告  乙○○
選任辯護人  陳鄭權律師
            黃勃叡律師
            劉君豪律師
上列被告因恐嚇案件，經檢察官提起公訴（96年度偵字第22370
號），本院判決如下：
    主  文
乙○○意圖為自己不法之所有，以恐嚇使人將本人之物交付，處
有期徒刑捌月。未扣案之彎刀壹把沒收。
    事  實
一、乙○○前於民國96年6 月間起，向丁○○承租其所經營位於
    臺北市○○區○○路30巷157 弄1 號之雜貨店旁空地，以擺
    設麵攤營業；嗣於同年8 月21日晚上10時20分許，乙○○前
    往該雜貨店，見丁○○及其妻甲○○人在店內櫃臺看電視，
    竟意圖為自己不法之所有，基於恐嚇取財之犯意，將內裝其
    所有之某彎刀1 把（未據扣案，無證據證明係管制刀械）之
    黑色塑膠袋砸在櫃臺上，再抽出該彎刀指向丁○○，喝令其
    拿出新臺幣（下同）1 萬元，並持刀在甲○○面前揮舞，致
    其二人心生畏怖，然經丁○○表明身上錢不夠之後，乙○○
    方令丁○○拿出5 千元，丁○○迫於情勢，便當場交付5 千
    元予乙○○，乙○○得手後，旋即攜刀騎乘機車離去；後因
    丁○○於同年月23日前往臺北市政府警察局信義分局三張梨
    派出所報警處理，始查悉上情。
二、案經丁○○訴由臺北市政府警察局信義分局報請臺灣臺北地
    方法院檢察署檢察官偵查起訴。
    理  由
壹、證據能力：
一、關於丁○○之警詢證詞：
    按被告以外之人於審判外之言詞或書面陳述，除法律有規定
    者外，不得作為證據，刑事訴訟法第159 條第1 項定有明文
    ；查本件證人丁○○曾於警詢中為陳述，其性質屬傳聞證據
    ，且其所為之上開警詢筆錄內容，經辯護人具狀爭執其證據
    能力（見本院卷第26頁），後經本院於審理期日中傳訊其到
    庭作證，亦無刑事訴訟法第159 條之2 、3 等例外容許傳聞
    證據具有證據能力之情形存在，故依據上開法律明文，其警
    詢證詞自不得作為本案論罪科刑之證據。
二、關於丁○○於偵訊中未經具結之告訴人指訴：
  (一)按證人、鑑定人依法應具結而未具結者，其證言或鑑定意見
    ，不得作為證據，刑事訴訟法第158 條之3 定有明文，此規
    定乃為擔保證人據實陳述，以確保司法權作用之正確性而設
    ，此與同法第159 條以下之傳聞法則主要在落實被告反對詰
    問權之行使，保障其訴訟上之防禦權，並符合直接審理與言
    詞審理原則之情形，相異其趣（最高法院96年度台上字第20
    98、910 號判決意旨參照）。而按被害人乃被告以外之人，
    本質上屬於證人，其陳述被害經過，亦應依人證之法定偵查
    、審判程序具結，方得作為證據，最高法院93年台上字第65
    78號著有判例可茲為憑，是以，就被害人陳述被害經過而言
    ，刑事訴訟法並不存在所謂「被害人陳述」之法定證據方法
    ，一律「應」依其證人之本質踐行具結等法定調查程序，所
    得供述方具有證據能力，縱使非以證人身分傳訊被害人到庭
    ，就其陳述有關被害之經過時，亦應令其以證人身分具結作
    證；如認被害人非以證人身分所為未經具結之被害陳述，一
    旦符合容許傳聞證據之例外，即有證據能力，一則，已然混
    淆令證人具結之規定及傳聞法則在訴訟法上本質之差異，二
    則，勢將架空上開判例及刑事訴訟法第158 條之3 所欲透過
    具結擔保司法權作用正確行使之本旨。再按告訴人係向司法
    警察機關或偵查機關申告犯罪事實而要求訴追之人，其於我
    國刑事訴訟法中，並非法定列舉之獨立證據方法，若以告訴
    人所陳親身經歷之被害經過，作為認定犯罪事實之依據時，
    乃居於證人之地位，亦即其證據方法為證人，必須踐行有關
    證人之證據調查程序，除非其有依法不得令其具結之情形，
    否則均應命其具結，若依法應具結而未具結時，該告訴人有
    關被害事實之陳述，無證據能力，法院不得援其陳述作為判
    決之基礎，此乃承上判例意旨所為之當然解釋（最高法院93
    年度台上字第5964號判決亦同此見解，可為參考）。
  (二)查告訴人即被害人丁○○於96年11月16日接受偵訊，就其遭
    被告恐嚇之經過（詳下述）有所陳述，此次偵訊其係以告訴
    人之身分應訊，且未就其被害之經過，以證人身分作證並具
    結擔保其所述實在，此有該偵訊筆錄在卷可稽（辯護人復已
    於準備程序中爭執其證據能力，見本院卷第26頁），參照上
    開說明，告訴人上開偵查中之指訴，自不得作為本案證據。
三、關於甲○○於偵訊中之具結證詞：
  (一)另按被告以外之人於偵查中向檢察官所為陳述，除顯有不可
    信之情況者外，得為證據，同法第159 條之1 第2 項定有明
    文。偵查中對被告以外之人（包括證人、鑑定人、告訴人、
    被害人及共同被告等）所為之偵查筆錄，或被告以外之人向
    檢察官所提之書面陳述，性質上均屬傳聞證據。惟現階段刑
    事訴訟法規定檢察官代表國家偵查犯罪、實施公訴，依法其
    有訊問被告、證人及鑑定人之權，證人、鑑定人且須具結，
    而實務運作時，檢察官偵查中向被告以外之人所取得之陳述
    ，原則上均能遵守法律規定，不致違法取供，其可信度極高
    ，職是，被告以外之人前於偵查中已具結而為證述，除反對
    該項供述得具有證據能力之一方，已釋明「顯有不可信之情
    況」之理由外，應認該證人於偵查中之陳述具有證據能力。
  (二)查本件證人甲○○於檢察官偵查中所為之具結陳述，辯護人
    雖以未經對質詰問為由爭執其證據能力，但經本院傳訊其到
    庭作證接受交互詰問後，辯護人即未能再予釋明其偵訊證述
    有何顯不可信之情況，依上說明，證人甲○○於偵查中之具
    結證言自有證據能力。
貳、事實認定：
一、上開關於被告前往丁○○所經營之雜貨店，於丁○○之妻甲○○在場之情形下，自丁○○處取得5 千元後離去之事實，
    被告均坦認無誤，然其矢口否認涉有何犯行，並辯稱：我是
    去那邊向麵攤房東丁○○借錢，要去付租屋處的房租，我沒
    有持刀恐嚇他們夫妻，而且是因為前一天丁○○約我去釣蝦
    ，我說身上沒錢，他主動說要借我錢，當天我才敢開口跟他
    借錢云云。辯護人則為其利益答辯稱：告訴人夫妻供述不實
    ，且其等隔兩天後才去報案與常情不符，現場並無另一目擊
    證人丙○○存在，被告並無動機向房東（告訴人）恐嚇強索
    區區5 千元等語。
二、經查：
  (一)證人丁○○業於本院審理中到庭結證稱：當時被告從馬路進
    來店面，他將藍波刀用塑膠袋包起來摔在櫃臺上，又把刀抽
    出來說錢拿出來，口氣很兇說要1 萬元，我嚇一跳、嚇到傻
    掉，說沒有那麼多，討價還價後說5 千，我怕被他殺到所以
    趕快拿5 千元給他，他還拿刀揮舞說這是什麼意思，後來他
    轉頭出去，我看他騎機車，刀放在腳踏板上就走了，後來我
    的店有時開、有時關，我怕被告又來，客人也問我發生何事
    ，我說我被搶，客人叫我要報案，所以我兩天後才去報警，
    警察拿照片給我指認，我才知道我說的「阿文」名叫乙○○
    等語甚詳，核與證人即其妻甲○○同庭在隔離訊問之情況下
    所述：我當天在店內看電視、臉向門口，被告走進來時拿一
    把彎彎的刀用黑色塑膠袋裝起來，走進來就把刀子摔在櫃臺
    ，後來就把刀拿出來指我先生，口氣很兇、很大聲地要他拿
    1 萬元出來，我先生嚇一跳幾乎傻掉，又說沒有那麼多，他
    說5 千元，我先生就湊5 千元給他，他還轉身向我，在我面
    前揮刀數次，說這是什麼意思知道嗎？我嚇得一直發抖，後
    來被告才騎機車離去，當時刀放在腳踏板上，我朋友知道後
    說這很嚴重，我們才去報警等詞均相符合，復與甲○○於偵
    訊中之具結證詞互核一致（以上依序見本院卷50頁以下、偵
    卷第31頁等筆錄），並有丁○○指認被告之照片、警製受理
    各類案件紀錄表及報案三聯單等件在卷可稽；又被告雖稱其
    與丁○○因六合彩之問題吵架以致於感情不好，但亦坦承丁○○曾於案發前一天借其1 千元（此與丁○○所述相符），
    甚至還供稱係丁○○邀其去釣蝦，但被告沒有錢，「他才說
    要主動借我3 千元，所以我只跟他借1 千元去釣蝦」（見本
    院卷第83頁反面筆錄），則其等所謂六合彩之糾紛並不影響
    丁○○願意借1 千元予被告之事實（顯見先前六合彩之紛爭
    經過如何，悉與本案無關），且此次借款（1 千元）與本件
    案發時間僅隔一日，又查無任何被告與丁○○在此一日之間
    ，甚而迄至兩日後丁○○報警為止，有何關係生變之跡象證
    據，如被告再次平和借款，丁○○夫妻又何需於同意借予被
    告5 千元後，又報警誣陷被告持刀強索財物？再對照被告自
    承當時租屋處的租金有問題，賣米粉身上也要準備錢補貨，
    但向丁○○租攤位差的錢，已經跟丁○○講好10月15日會還
    等節無誤（見本院卷第84頁筆錄），則被告因租屋處租金及
    營業備用金之缺口需立刻湊齊數千元之動機確實存在，但丁○○卻無因被告積欠攤位租金而於偵審中與其妻甲○○一同
    甘冒偽證罪之風險設詞捏造上情之必要，則綜參上開互核一
    致之證人證詞、被告供述、卷內書證及各該情況證據、經驗
    法則之推論、補強，堪信證人丁○○與甲○○所述之案發經
    過為真，被告辯稱係借款云云，並非實在，洵無足採。
  (二)另證人即被告之母戊○○雖於審理中證實事後確有拿4 千元
    還給丁○○夫妻，但他們不收之情，然其自承被告好幾年都
    未與之同住，也不清楚丁○○夫妻與被告有無糾紛，之所以
    去還錢是被告說房租還了2 千剩下4 千沒有還（見本院卷第
    59、60頁筆錄），則戊○○對於被告是否確有向丁○○夫妻
    借錢之事，並未親自見聞、參與，全係聽從被告單方面之說
    詞前往還錢，惟被告對其母之說詞又與本案卷存事證均不相
    符合，其是否願意對其母全然坦白以告亦極為可疑，被告確
    有先持刀索財後再推稱借款而要求其母代為返還之可能，是
    仍無從執此證詞遽為對被告有利之認定。
  (三)再丁○○夫妻雖曾稱案發當時店內尚有丙○○在場（按本院
    兩度合法傳喚後其無正當理由不到，檢察官未繼續聲請傳訊
    其到庭），被告堅詞否認當時有此人存在，然本院業已交代
    心證如上，縱使確無他人在場，亦無礙於本案事實之認定，
    且被告自承除了店內櫃臺、冰箱、電視機之外，其沒有注意
    到店內其他地方之情形（見本院卷第84頁筆錄），自無法逕
    予排除當時另有他人亦在店內之可能，更無從因此認定丁○○夫妻證詞不可信。又辯護人所質疑丁○○夫妻並未當場報
    警之事，業據證人丁○○、甲○○交代原因如上（見(一)之所
    述），所言並非有何悖於常情之處，且被害人未立即報案，
    事屬多有，辯護人此一辯解，顯乏足夠之論據。
  (四)至於被告及其辯護人聲請對丁○○夫妻及被告實施測謊，以
    查明其等供述之真實性；惟按測謊鑑定僅係在一定形式及實
    質條件具備之情況下具有證據能力而得作為被告有罪、無罪
    論斷之證據方法之一種，欲辨明證人證詞是否可信並非僅有
    測謊一途，本案就案發當日之經過，本院業已相互勾稽證人
    證詞、被告供述及卷存其他事證，並交代心證論斷如上，實
    查無認定丁○○夫婦就被告持某彎刀索討財物之關鍵情節有
    何說謊之跡象，卷存證據已足供判斷，事證甚明，並無另將
    相關人等送請測謊調查之必要（最高法院96年度台上字第62
    07、5612號等判決均已提及在該等個案中承審法院已敘明無
    送請測謊必要之理由，難認有何違法之處，可供參考），是
    此部分未如被告及辯護人所請送測謊鑑定，附此敘明。
三、綜上所述，被告明知其麵攤房東丁○○對其並無交付金錢之
    義務，仍在丁○○之雜貨店內手持某彎刀（按無證據證明係
    管制刀械）並指向丁○○、加以揮舞，喝令丁○○拿出金錢
    ，被告顯係以威脅生命、身體之惡害相加，致使丁○○出於
    恐懼，因而交付財物，縱使事後推稱係借款，並曾由被告母
    親前往雜貨店欲返還部分款項，仍無礙於被告主觀上出於不
    法所有意圖而為上開行為之事實，則本案事證已然明確，被
    告所辯顯係事後卸責之詞，委無足採，其犯行堪以認定，自
    應依法論科。
參、論罪科刑及沒收：
一、按刑法上恐嚇取財罪之「恐嚇」，固係指以危害通知他人，
    使該人主觀上生畏怖心之行為，然此危害之通知，並非僅限
    於將來，其於現時以危害相加者，亦應包括在內。因是，恐
    嚇之手段，並無限制，其以言語、文字為之者無論矣，即使
    出之以強暴、脅迫，倘被害人尚有相當之意思自由，而在社
    會一般通念上，猶未達於不能抗拒之程度者，仍屬本罪所謂
    「恐嚇」之範疇。故其與強盜之區別，端在所為之強暴、脅
    迫，其於社會一般通念上，是否足以抑制被害人之意思自由
    ，至於不能抗拒，以為財物之交付為斷，倘其尚未達到此一
    程度，雖係意圖為自己不法之所有而出之以強暴、脅迫，亦
    僅應成立恐嚇取財罪（最高法院81年度台上字第867 號判決
    意旨參照）。查被告雖當場持刀指向丁○○、向其揮舞，並
    喝令其交付財物，依其舉止確係以現時之惡害相加，然丁○○在心生恐懼之餘，仍能向被告表示身上錢不夠，而與被告
    協商降低金額（如其所證述之「討價還價」），衡情其仍有
    相當之意思自由，尚未達於不能抗拒之程度，是參照上開說
    明，核被告所為，係犯刑法第346 條第1 項之恐嚇取財罪。
二、爰審酌被告持刀恐嚇他人，造成他人心理上之畏懼及財物之
    具體損失，所犯情節非輕，犯後雖坦承取財之事，然仍否認
    持刀恐嚇之情，猶辯稱係借錢云云，態度非佳，但終究所得
    財物不多，暨其素行、生活狀況、犯罪之目的、手段、與被
    害人之關係等一切情狀，兼參酌公訴檢察官對刑度所表示之
    意見，量處如主文所示之刑，以示懲儆。
三、未扣案之彎刀1 把，係供被告恐嚇丁○○夫妻因而得財之犯
    罪所用，衡情當係被告所有之物無疑，雖未經扣案，然無證
    據證明業已滅失（且查無係管制刀械或其他違禁物之積極證
    據），爰依刑法第38條第1 項第2 款之規定併予宣告沒收。
據上論斷，應依刑事訴訟法第299 條第1 項前段，刑法第346 條
第1 項、第38條第1 項第2 款，刑法施行法第1 條之1 第1 項、
第2 項前段，判決如主文。
本案經檢察官林冠佑到庭執行職務。
中    華    民    國    97    年    10    月    30    日
                  刑事第五庭  審判長法  官  黃程暉
                                    法  官  鄭昱仁
                                    法  官  吳勇毅
以上正本證明與原本無異。
如不服本判決，應於判決送達後10日內向本院提出上訴狀（應附
繕本），其未敘述上訴理由者，應於上訴期間屆滿後20日內補提
理由書狀於本院。
告訴人或被害人如對於本判決不服者，應具備理由請求檢察官上
訴，其上訴期間之計算係以檢察官收受判決正本之日期為準。
                                    書記官  游秀珠
中    華    民    國    97    年    10    月    30    日
附錄論罪科刑法條全文：
中華民國刑法第346條（單純恐嚇罪）
意圖為自己或第三人不法之所有，以恐嚇使人將本人或第三人之
物交付者，處6 月以上5 年以下有期徒刑，得併科1 千元以下罰
金。
以前項方法得財產上不法之利益，或使第三人得之者，亦同。
前二項之未遂犯罰之。


司法院資訊處製作；財團法人民間司法改革基金會備份。
